臺北高等行政法院判決　　　　　　　　　　　　　　九十年度訴字第四五三四號
　　　　　　　　　　　　　　　.
　　原　　　告　甲○○
　　被　　　告　臺北市大同區公所
　　代　表　人　乙○○區長）.
　　訴訟代理人　丙○○
右當事人間因社會救助事件，原告不服臺北市政府中華民國九十年四月二十六日府訴
字第九○○四一○○○○○號訴願決定，提起行政訴訟。本院判決如左：
　　主  文
原告之訴駁回。
訴訟費用由原告負擔。
    事  實
一事實概要：緣原告係經臺北市政府社會局審核之第三類低收入戶，依規定每月領取
  低收入戶生活扶助費新臺幣（下同）六千元，原告認該扶助款不敷生活所需，乃於
  民國（下同）八十九年七月二十五日至被告申請急難救助，案經被告核發急難救助
  金四千元。嗣原告於八十九年九月十四日再度向被告申請急難救助，案經被告以急
  難救助之申請必須滿二個月才能申請為由拒絕受理。原告乃轉往其里長辦公室，由
  里長配偶受理，並於次日（八十九年九月十五日）經里長通知原告至被告補蓋私章
  ，惟原告於八十九年九月十六日前往被告補蓋私章時，仍遭須滿二個月才能再申請
  為由而退回申請，並告知原告急難救助補助款已用完尚待撥款，請原告於八十九年
  九月底或十月初再往申請，另告知原告可往臺北市政府社會局社會福利服務中心申
  請；原告於八十九年九月十六日至臺北市政府社會局大同社會福利服務中心，該中
  心亦稱必須滿二個月才可申請急難救助金，惟同意先辦手續而收下申請書。原告不
  服，提起訴願，遭決定駁回，遂向本院提起行政訴訟。
二兩造聲明：原告經合法通知，未於準備程序及言詞辯論期日到場，依其起訴狀之聲
  明及主張如后：
  (一)原告聲明：
    1.訴願決定及原處分均撤銷。
    2.請命被告許急難救助申請人於每隔一個月任一天再申請。
    3.請命被告應以情況特殊者論，自第一次申請時起每次補足原告生活救助金二萬
    　五千元，至特殊情況消失時止。
    4.請命被告保持一定額度之救助金以備不時之需。
    5.請命被告公布「急難救助金印領清冊」供一般民眾閱覽。
  (二)被告聲明：如主文所示。
三兩造爭點：
  原告主張其失業已一年，全無收入，每月領取之低收入戶生活扶助費不敷所需，致
  生活陷於困難，向被告申請急難救助，被告卻以其距前次申請日尚未滿二個月，且
  預算已用完等為理由，否准申請，顯有違誤，是否可採？
  (一)原告主張之理由：
    1.每二個月與每滿二個月不同，前者係以月為準，每隔一個月，例如一月隔一個
      月為三月的任一天均可，後者則以日為準，必須在隔一個月同一日以後始可再
      申請，前者有伸縮，對申請人較方便，但一年仍只能申請六次，政府支出不會
      增加，後者於遇到例假日或因故不能申請時只能延後，下次即從延後之日起算
      ，若是再遇到同樣情況就要再延後，如此一再延後的結果，可能一年只能申請
      五次，對申請人造成損失，亦不能達成及時救急之目的。
    2.行政程序法第七條規定：「行政行為應依下列原則為之︰一、採取之方法應有
      助於目的之達成。二、有多種同樣能達成目的之方法時，應選擇對人民權益損
      害最少者。三、採取之方法所造成之損害不得與欲達成目的之利益顯失均衡。
      」，「行政機關行使裁量權，不得逾越法定之裁量範圍，並應符合法規授權之
      目的。」復為同法第十條所明定。臺北市急難救助金申請須知僅限制每二個月
      申請一次，本依裁量權可於隔一個月的月內准予前後進退卻從嚴解釋為每滿二
      個月即逾越了法定的裁量範圍，且不但無助更有礙於救助目的之達成，而對申
      請人權益的損害則更大，其損害與從嚴之利益嚴重失衡，當然違法，訴願決定
      是認被告須滿二個月方得申請之主張，自亦違法。
    3.據被告自述「急難救助金其意在市民發生急難事實時，立刻以急難救紓其急難
      ，若臺端在生活上或‧‧‧仍有困難，則另納入社會救助體系，依市民所需予
      以生活扶助‧‧‧等措施予以較長期照顧。」足證被納入社會救助體系者，原
      本即是急難救助的對象，另依社會救助法第二十一條第三款規定，失業致生活
      陷於困境者亦是急難救助的對象，因此，若是社會救助體系未妥善照顧即仍得
      申請急難救助，自不待言。
    4.原告係自八十八年七月起即失業，於八十九年第一次申請急難救助時係已失業
      一年全無收入，依「臺北市低收入戶家庭生活扶助標準表」規定屬第０類低收
      入戶，除原領中低收入戶老人生活津貼六千元之外，尚可領一萬一千六百二十
      五元生活補助，因臺北市政府社會局係以二年前的賦稅資料審核列為第三類低
      收入戶，而第三類低收入戶又除了該老人生活津貼六千元外即不另發給生活補
      助，因此，雖被納入社會救助體系，卻徒有低收入戶資格，但絲毫未獲得實質
      的照顧，自屬情況特殊者。訴願決定認急難救助並非補助平時生活之不足，應
      是指受到社會救助體系妥善照顧者而言，否則即是違法。
    5.依「臺北市急難救助金標準表」規定，情況特殊者生活救助金最高可核發二萬
      元，但被告於認知臺北市政府社會局核定之第三類低收入戶與原告主張之第０
      類低收入戶顯非相同，綜合審酌結果卻僅發給三千元之救助金，顯然偏低，依
      法又可認定有差別待遇情事。另依「臺北市急難救助金申請須知」第四條第一
      項規定，依二之一規定申請者，其救助金額係應由社會局專案報府核定，被告
      自行核定金額係違法，其辯稱所核發急難救助金四千元為其權限之最高金額，
      自亦不成理由，訴願決定卻認為應無不合，均屬違法。另者，臺北市政府社會
      局大同社會福利服務中心亦有急難救助預算，最高可核發五千元，但該中心承
      辦人卻謂僅能於該中心與被告之間擇一申請卻拒作書面表示，顯然於法無據，
      因此，合計應發給救助金二萬五千元，合每月一萬二千五百元，並未超過基本
      工資。
    6.急難救助金之於申請人，正有如氧氣筒之於危急之病患，氧氣筒斷氣足以致病
      患於死，救助金之不繼亦會致申請人於不可挽回之損害，且依憲法增修條文第
      十條第八項後段規定：「對於社會救助‧‧‧等救濟性支出應優先編列。」，
      自無預算額度之問題，更應優先分配執行，訴願決定以「自受預算額度及分配
      執行之限制，倘申請者眾，於預算分配執行之當月，自有不足情形之發生可能
      ，應可理解」，既罔顧申請人之安危，更屬違憲，且臺北市政府社會局大同社
      會福利服務中心即曾有以預算尚未撥下刁難之事實，亦應課以保持一定額度之
      義務，以杜絕刁難之藉口。
    7.「急難救助金印領清冊」並無秘密之可言，被告自認不可供閱覽之文書並無客
      觀之依據，訴願決定未深究其加一字理由即是認其主張，稍嫌草率，其僅致臺
      北市政府訴願審議委員會之函北市社二字第八九二九三六六○○○號，自亦應
      撤銷。
    8.原告收受被告答辯書後，發現載述不實之處如下：(1)原告八十九年九月十五日
      申請急難救助理由係因「生活陷於困難」，答辯理由卻偽稱「申請理由為生活
      費不夠」，請調查證據。(2)原告係爭執被告所審定「原告之低收入戶類別與實
      際經濟狀況仍有一大段差距」，被告引述訴願理由卻改謂：「但因給生活扶助
      費與實際經濟狀況仍有一段差距」。(3)原告係主張「自第一『次』申請時起每
      『次』補足‧‧‧」，被告答辯卻改謂「原告要求補足其每『月』‧‧‧」。
      (4)原告係主張「應許急難救助申請人於『每隔一個月』任一天再申請」，被告
      答辯卻改謂「原告主張『每個月』申領」。
    9.北市同社字第八九二二三四三四○○號函係對原告異議第三次申請時承辦人以
      原告已申請多次而恣意減少僅核准三千元不當之復函，表示核發三千元並無不
      妥，亦即肯定該作為而未補足四千元自是行政處分，又北市同社字第八九二一
      七八六九○○號函則正表示被告曾為「申請人須滿二個月（以前一次申請日起
      算）後才能再提出申請」之處分，並拒絕原告於八十九年九月十五日之申請，
      自亦是行政處分，被告辯稱前述二函均非行政處分，當然無理由。何況「官署
      據以拒絕人民請求之通知，則不能不認係對人民所為之消極行政處分，當非不
      可提起行政爭訟」，最高行政法院（八十九年七月一日改制前為行政法院）五
      十五年判字第二二三號判例可資參照。準此，被告覆函，前者係對原告異議第
      三次申請急難救助僅發給三千元為不合理，認「並無不妥之處」，拒絕補發，
      自是消極行政處分；而後者則是對原告依規定係每二個月並非滿二個月之異議
      請示其以須滿二個月後才能再提出申請之做法是否得當，拒絕原告之異議，仍
      舊不受理，自亦是消極行政處分。且每二個月之意並非滿二個月，乃是毫無爭
      議餘地之事實，被告及其上司均堅持必須滿二個月才能再提出申請，實已構成
      濫權。
  (二)被告主張之理由：
    1.法令或規定對某種事項有所限制自有其理，在「臺北市急難救助金申請須知」
    　中開宗明義規定「臺北市政府為辦理急難救助事宜，特訂定本須知」，並於第
      二點復對申請人之急難事實採列舉方式之規定，其意在市民發生急難事實時，
      立刻以急難救助紓其急難，若申請人生活上或其他方面仍有因難，則另納入社
      會救助體系，依市民所需予以生活扶助、醫療補助、就業輔導、職能訓練等措
      施予以較長期照顧。原告認低收入戶生活扶助費與實際經濟狀況仍有一大段差
      距，不敷生活所需。擬以申請急難救助金補其經濟之不足，顯非屬急難救助之
      原意，亦與臺北市急難救助目的在於市民於偶發之急難事項時給予救助，使其
      得以渡過一時之急難不合。故原告訴之聲明中有關以特殊情況認定應補足其每
      月生活救助金二萬五千元，實非急難救助之本意，其主張當為無理由，進而主
      張撤銷訴願決定亦無理由。
    2.有關訴之聲明中，原告主張每個月申領急難救助金乙節，因法令明定每二個月
      申請一次為限，故其主張無理由。
    3.依原告起訴狀所載原處分分別係北市同社字第八九二一七八六九○○號與北市
      同社字第八九二二三四三四○○號二函，惟有關被告北市同社字第八九二一七
      八六九○○號函經查為原告向臺北市政府社會局請求法令釋疑案，北市同社字
      第八九二二三四三四○○號函為依臺北市政府民政局函轉原告陳情案之答覆函
      ，均非屬行政處分，尚非為行政救濟標的，故原告主張無理由。
    4.原告訴之聲明第四、五項，業經訴願決定詳為審酌並認原告無理由。
　　理  由
一本件原告經合法通知，無正當理由，未於言詞辯論期日到場，核無行政訴訟法第二
  百一十八條規定準用民事訴訟法第三百八十六條所列各款情形，爰依同上準用民事
  訴訟法第三百八十五條第一項前段規定，准被告之聲請，由其一造辯論而為判決，
  合先說明。
二按臺北市急難救助金申請須知第一點規定：「臺北市政府為辦理急難救助事宜，特
  訂定本須知。」第二點規定：「本救助金申請人或發放對象如左：(一)臺北市市民，
  因患病、死亡、遭遇意外、天然災害或其他原因，致生活陷於困難者。(二)臺北市市
  民在他縣（市）獲得職業缺乏旅費，無法前往報到者。(三)行旅臺北市之他縣（市）
  民，缺乏旅費，無法返鄉者。(四)臺北市市民或行旅臺北市之他縣（市）民，在臺北
  市內遭遇天然災害或其他重大災害事件，致受傷或死亡者。」第三點規定：「申請
  救助金應檢具左列文件向規定核發機關申請：(一)申請書。(二)身分證或戶口名簿。(三)
  傷病者應加附公立或私立財團法人醫療院所診斷書；死亡者應加附死亡證明文件；
  前往他縣（市）就業者，應加附有關證明文件。(四)其他證明文件。」第四點規定：
  「救助金核發金額及次數依左列規定：(一)救助金核發金額依臺北市急難救助金標準
  表辦理。(二)依二之(一)規定申請救助者以每二個月申請一次為限；依二之(二)、(三)申請
  救助者，以每六個月申請一次為限。但情形特殊者，不在此限。臺北市急難救助金
  標準表由臺北市政府社會局擬訂，報請臺北市政府核定之。」第五點規定：「救助
  金核發機關依左列規定：(一)依二之(一)申請救助者，由各戶籍所在地之區公所社會課
  核發。(二)依二之(二)、(三)申請救助者，由臺北市○○○○路車站較近之區公所社會課
  核發。(三)依二之(四)發放救助金者，由事實發生地區公所社會課核發。」
三本件原告係經臺北市政府社會局審核之第三類低收入戶，依規定每月領取低收入戶
  生活扶助費六千元，原告認該扶助款不敷生活所需，乃於八十九年七月二十五日至
  被告申請急難救助，案經被告核發急難救助金四千元。嗣原告於八十九年九月十四
  日再度向被告申請急難救助，案經被告以急難救助之申請必須滿二個月才能申請為
  由拒絕受理。原告乃轉往其里長辦公室，由里長夫人受理，並於次日（八十九年九
  月十五日）經里長通知原告至被告補蓋私章，惟原告於八十九年九月十六日前往被
  告補蓋私章時，仍遭須滿二個月才能再申請為由而退回申請，並告知原告急難救助
  補助款已用完尚待撥款，請原告於八十九年九月底或十月初再往申請，另告知原告
  可往臺北市政府社會局社會福利服務中心申請；原告於八十九年九月十六日至臺北
  市政府社會局大同社會福利服務中心，該中心亦稱必須滿二個月才可申請急難救助
  金，惟同意先辦手續而收下申請書。原告不服，提起訴願，遭決定駁回，復起訴主
  張其失業已一年，全無收入，每月領取之低收入戶生活扶助費不敷所需，致生活陷
  於困難，向被告申請急難救助，被告卻以其距前次申請日尚未滿二個月，且預算已
  用完等為理由，否准申請，顯有違誤，詳如其起訴狀事實欄所載理由等語。查本件
  原告於八十九年九月十四日以被列為第三類低收入戶，致生活陷於困難，生活無著
  為由，填具急難救助申請書，向被告申請救助，有上開申請書附原處分卷可稽，因
  原告未檢附有關急難之證明文件，且其距前次八十九年七月二十五日申請急難救助
  ，尚未滿二個月，被告未作為否准其申請，揆諸首揭說明，自無不合。
四至於原告訴稱：其已失業一年，全無收入，應屬○類低收入戶，台北市政府社會局
  卻核列第三類低收入戶，每月領取之生活扶助費不敷所需，致生活陷於困難乙節。
  查低收入戶歸類問題，核與本件急難救助申請，分屬兩事，關於原告申請低收入戶
  生活補助事件，據台北市政府社會局九十一年五月二十一日北市社二字第○九一三
  二六○二三○○號函略謂：依原告八十八年度財稅資料，自九十年五月起改核列第
  二類低收入戶，每月核發生活扶助費一○、八一三元，又依八十九年原告之財稅資
  料審核，自九十一年二月起核列為第○類低收入戶，每月核發生活扶助費一五、八
  四○元．．．。此有上開公函附卷可稽。而本件原告申請急難救助，經合法通知，
  未於準備程序及言詞辯論期日到庭說明有何急難救助事由供查證，原告所訴，洵無
  足採。
五綜上所述，本件被告未核發急難救助，核無違誤，訴願決定，予以維持，亦無不合
  ，原告訴請課予義務訴訟，難謂有理由，又行政法院僅就原告起訴之具體事件為審
  理，本件原告前述訴之聲明第二至第五項部分，亦失所附麗，於法無據，應併駁回
  。
六據上論結，本件原告之訴為無理由，依行政訴訟法第二百十八條、第九十八條第三
  項前段，民事訴訟法第三百八十五條第一項前段，判決如主文。
中　　　華　　　民　　　國　　九十一　　年　　　八　　　月　　 十三 　　日
                            臺 北 高 等 行 政 法 院  第 一 庭
                                           審 判 長  法    官  王立杰
                                                     法    官  李得灶
                                                     法    官  黃本仁
右為正本係照原本作成。
如不服本判決，應於送達後二十日內，向本院提出上訴狀並表明上訴理由，如於本判
決宣示後送達前提起上訴者，應於判決送達後二十日內補提上訴理由書（須按他造人
數附繕本）。
中　　　華　　　民　　　國　　九十一　　年　　　八　　　月　　 十三 　　日
                                                     書 記 官  姚國華
